ACORDAO-COMPLETO-2460727

ACÓRDÃO 1681/2021 ATA 26/2021 - PLENÁRIO

VISTOS, relatados e discutidos estes autos em que se apreciam agravos interpostos por Andrade Gutierrez Engenharia S.A. e Rodrigo Ferreira Lopes da Silva contra despacho que conheceu dos recursos de reconsideração anteriormente manejados contra o Acórdão 1182/2020-TCU-Plenário,
ACORDAM os Ministros do Tribunal de Contas da União, reunidos em sessão Plenária, ante as razões expostas pelo Relator, com fundamento no art. 289, § 1º, do Regimento Interno deste Tribunal, em:
9.1. conhecer e negar-lhes provimento aos presentes agravos;
9.2. cientificar os agravantes desta deliberação.

Agravos contra despacho que conheceu dos recursos de reconsideração com a atribuição de efeito suspensivo.

Valec Engenharia, Construções e Ferrovias S.A.

3. Agravantes: Andrade Gutierrez Engenharia S.A. (17.262.213/0001-94); Rodrigo Ferreira Lopes da Silva (XXX.173.661-XX).

13.1. Ministros presentes: Ana Arraes (Presidente), Benjamin Zymler, Raimundo Carreiro, Bruno Dantas (Relator) e Jorge Oliveira.
13.2. Ministros-Substitutos convocados: Marcos Bemquerer Costa e Weder de Oliveira.
13.3. Ministro-Substituto presente: Augusto Sherman Cavalcanti.

MINISTERIO PUBLICO FEDERAL

BRUNO DANTAS

Ministro Bruno Dantas.

Trata-se de agravos interpostos por Andrade Gutierrez Engenharia S.A. (peça 229) e Rodrigo Ferreira Lopes da Silva (peça 231) contra despacho (peça 214) que conheceu dos recursos de reconsideração anteriormente manejados contra o Acórdão 1182/2020-TCU-Plenário (peça 155) , com a atribuição de efeito suspensivo quanto aos itens 9.3, 9.4 e 9.7 da mencionada decisão.
Nesta ocasião os agravantes requerem a reforma da decisão monocrática, para que se obste a eficácia de todos os itens impugnados por meio dos recursos de reconsideração.
Sustentam, em fundamento, que teriam sido impugnados, além dos itens abrangidos pelo efeito suspensivo (9.3, 9.4 e 9.7) , os itens 9.8, 9.9 e 9.10. Acrescentam que a Lei Orgânica e o Regimento Interno do TCU são claros ao prever o efeito suspensivo aos itens objeto do recurso.
Quanto ao item 9.9, que determinou a adoção de providencias necessárias ao arresto dos bens dos responsáveis julgados em débito, os agravantes alegam que a jurisprudência desta Corte seria no sentido de considerar inconveniente a adoção dessa medida na hipótese de não haver avaliação objetiva sobre os riscos de dilapidação patrimonial pelo responsável (Acórdão 6242/2013-TCU-Segunda Câmara, Rel. Ministro Aroldo Cedraz) .
Sustentam a condição de colaboradores nas investigações promovidas pelo Poder Público (acordos de leniência e de colaboração) . Mencionam julgado em que o TCU teria priorizado, no caso de responsáveis solidários, a cobrança de indenização pelo débito dos não lenientes (Acórdão 2688/2020-TCU-Plenário) , para, a seguir, defender a aplicação do mesmo benefício às medidas cautelares, tal como o arresto de bens, objeto do item 9.9 do Acórdão 1182/2020-TCU-Plenário.
Asseveram que a adoção de medidas cautelares de constrição patrimonial deve ser precedida de avaliação acerca das vantagens práticas, em cotejo com o ônus de sua implementação. Desse modo, sustentam que, diante de suposta ausência de avaliação objetiva sobre a situação dos agravantes, sem que restasse evidenciada a dilapidação patrimonial, não estariam presentes os requisitos necessários para a adoção da medida de arresto dos bens.
Diante da pretensa relevância das questões aduzidas, os agravantes finalizam o expediente com os seguintes pedidos:
"Ante todo o exposto, requer-se a reconsideração do Despacho proferido por V. Exa. no dia 09/12/2020, para que se conceda o efeito suspensivo a todos os itens impugnados por meio do Recurso de Reconsideração interposto contra o Acórdão 1182/2020-TCU-Plenário, em atendimento às disposições do art. 33 da Lei n. 8.443/1992 e do art. 285 do RITCU.
Requer-se, ainda, desde logo que seja emitida certidão atestando a suspensão dos efeitos dos itens 9.3, 9.4, 9.7 e 9.9 do Acórdão 1182/2020-TCU-Plenário em relação à AG.
28. Por fim, caso V. Exa. não entenda pela reconsideração do Despacho - o que se cogita apenas por força de argumentação - requer-se seja conhecida e processada a presente manifestação como recurso de Agravo, nos termos do art. 289 do RITCU, inclusive com a concessão do respectivo efeito suspensivo, conforme autorização prevista no §4º do citado dispositivo regimental."
É o relatório.

8.1. Clara Sol da Costa (115.937/OAB-MG) e outros, representando Andrade Gutierrez Engenharia S.A. 
8.2. Igor Fellipe Araujo de Sousa (41.605/OAB-DF) e outros, representando Rodrigo Ferreira Lopes da Silva e Andrade Gutierrez Engenharia S.A.

Procurador Sergio Ricardo Costa Caribé.

TOMADA DE CONTAS ESPECIAL. SUPERFATURAMENTO NO CONTRATO 16/2006, REFERENTE À CONSTRUÇÃO DO LOTE 3 DA FERROVIA NORTE-SUL. CONTAS IRREGULARES. DÉBITO. MULTA. INABILITAÇÃO PARA O EXERCÍCIO DE CARGO EM COMISSÃO OU FUNÇÃO DE CONFIANÇA NA ADMINISTRAÇÃO PÚBLICA. SOLICITAÇÃO DE ARRESTO DE BENS. EMBARGOS DE DECLARAÇÃO. REJEIÇÃO. RECURSOS DE RECONSIDERAÇÃO. AGRAVO CONTRA DESPACHO QUE NÃO CONHECEU DE UM RECURSO POR INTEMPESTIVIDADE E CONHECEU DOS DEMAIS, COM EFEITO SUSPENSIVO. CONHECIMENTO. REJEIÇÃO.

TOMADA DE CONTAS ESPECIAL (TCE)

Secretaria de Recursos (Serur); Secretaria Extraordinária de Operações Especiais em Infraestrutura (SeinfraOpe).

Trata-se de agravos interpostos por Andrade Gutierrez Engenharia S.A. e Rodrigo Ferreira Lopes da Silva contra despacho que conheceu dos recursos de reconsideração anteriormente manejados contra o Acórdão 1182/2020-TCU-Plenário, com a atribuição de efeito suspensivo quanto aos itens 9.3, 9.4 e 9.7 da mencionada decisão.
Nesta ocasião os agravantes requerem a reforma da decisão monocrática, para que se obste a eficácia de todos os itens impugnados por meio dos recursos de reconsideração, conforme mais bem exposto no relatório precedente. Sustentam, em fundamento, que teriam sido impugnados, além dos itens abrangidos pelo efeito suspensivo (9.3, 9.4 e 9.7) , os itens 9.8, 9.9 e 9.10. 
II
Satisfeitos os requisitos atinentes à espécie, os presentes agravos devem ser conhecidos, com fundamento no art. 289 do Regimento Interno do TCU.
No mérito, não vislumbro motivos para a reforma da decisão agravada, pelos fundamentos que passo a expor. 
Os agravantes requerem a reforma da decisão monocrática, para que se obste a eficácia também dos itens 9.8, 9.9 e 9.10 do Acórdão 1182/2020-TCU-Plenário. 
Cumpre ressaltar, incialmente, que os itens 9.8 e 9.10, a seguir transcritos, referem-se exclusivamente a medidas de comunicação processual já adotadas:
"9.8. encaminhar cópia desta deliberação ao Procurador-Chefe da Procuradoria da República no Estado de Goiás, nos termos do § 3º do art. 16 da Lei 8.443/1992;
 (...) 
9.10. dar ciência desta deliberação aos responsáveis e à Valec Engenharia, Construções e Ferrovias S.A."
Não há que se falar, portanto, em suspensão de efeitos das medidas ali expostas.
Com relação ao pedido para obstar a eficácia do item 9.9 do Acórdão 1182/2020-TCU-Plenário, mediante o qual o Tribunal determinou "à Valec, por meio dos seus advogados e com o auxílio da Advocacia-Geral da União, que sejam adotadas as medidas necessárias ao arresto dos bens dos responsáveis julgados em débito", cumpre ressaltar que o próprio Manual de Recursos, mencionado pelos agravantes, apresenta a possibilidade de não se conferir efeito suspensivo em relação às medidas proferidas com base no poder geral de cautela. 
E por uma simples razão: medidas fundadas nessa prerrogativa, justamente por buscarem garantir a eficácia da decisão da Corte, assegurando que, ao fim, o direito seja satisfeito, não poderiam ser obstadas pelo recurso, sob o risco de perderem sua serventia, qual seja, assegurar o resultado útil do processo.
Nesse mesmo sentindo é o entendimento do TCU, expresso nos seguintes enunciados da jurisprudência selecionada:
Acórdão 3047/2013-TCU-Plenário, Rel. Ministro Raimundo Carreiro:
"A regra geral que confere efeito suspensivo ao recurso não pode sobrepor-se, de forma absoluta, ao princípio da efetividade do processo, ou seja, não pode pôr em risco a eficácia do acórdão. Por essa razão, a regra geral do efeito suspensivo deve ceder espaço ao poder geral de cautela, sempre que esse efeito ensejar um periculum in mora em ameaça ao interesse público que norteia os processos nos tribunais de contas."
Acórdão 1476/2016-TCU-Plenário, Rel. Ministro Walton Alencar Rodrigues:
"Recurso interposto contra acórdão proferido no mesmo sentido da tutela cautelar deve ser recebido apenas em seu efeito devolutivo, afastando-se o efeito suspensivo e conservando-se a eficácia da medida cautelar, conforme aplicação subsidiária do Código de Processo Civil (art. 520 do CPC de 1973 e art. 1.012, § 1º, do CPC de 2015) ."
Acórdão 1609/2017-TCU-Plenário, Rel. Ministro Augusto Sherman:
"Os recursos manejados contra decisão de natureza cautelar proferida pelo TCU devem ser recebidos sem efeito suspensivo, conforme aplicação subsidiária do art. 1.012, § 1º, da Lei 13.105/2015 (CPC) , e o disposto na Resolução-TCU 36/1995. A admissão de efeito suspensivo aos recursos interpostos contra medidas cautelares significaria, na prática, cancelar a medida acautelatória antes mesmo da apreciação dos argumentos apresentados pelos interessados."
Acórdão 2237/2019-TCU-Plenário, Rel. Ministro Augusto Nardes:
"Os recursos contra deliberações de cunho cautelar devem ser recebidos sem efeito suspensivo, conforme o art. 1.012 da Lei 13.105/2015 (CPC) , aplicada subsidiariamente aos processos do Tribunal por força da Súmula TCU 103 e do art. 298 do Regimento Interno."
Acórdão 1877/2015-TCU-Plenário, de minha relatoria:
"A regra geral que confere efeito suspensivo ao recurso não pode pôr em risco a eficácia do acórdão. Essa regra deve ceder espaço ao poder geral de cautela sempre que o efeito suspensivo ensejar periculum in mora em ameaça ao interesse público que norteia os processos nos tribunais de contas."
Assim, tratando-se de interposição contra decisão de natureza cautelar, o recurso deve ser recebido no efeito simplesmente devolutivo, nos itens que a veiculam, conforme aplicação subsidiária e supletiva do art. 1.012, § 1º, do Código de Processo Civil. Do contrário, a admissão de efeito suspensivo significaria, na prática, anular a medida acautelatória antes mesmo da apreciação dos argumentos apresentados pelos recorrentes. Esse foi, inclusive, o entendimento que adotei no Acórdão 1363/2019-TCU-Plenário:
"O efeito suspensivo do recurso de reconsideração não se aplica a dispositivo do acórdão que solicita à Advocacia-Geral da União a adoção das medidas necessárias ao arresto de bens dos responsáveis julgados em débito pelo TCU (art. 61 da Lei 8.443/1992) , salvo em casos excepcionais devidamente fundamentados."
Por fim, com relação aos argumentos que buscam impugnar a própria medida cautelar, arresto de bens, cumpre esclarecer que essas questões são objeto de mérito dos recursos de reconsideração, e não da admissibilidade em si. 
Assim, por não se tratar de pontos atinentes aos requisitos necessários para que se exerça a atividade cognitiva relacionada ao mérito recursal, isto é, dos antecedentes que devam ser preenchidos para que o recurso seja conhecido, não foram examinadas no juízo de admissibilidade e, por conseguinte, não podem ser objeto dos agravos interpostos contra essa decisão monocrática, porquanto desprovidos de efeito devolutivo. Lembrando aos agravantes que o efeito suspensivo tem a extensão do efeito devolutivo.
Desse modo, tendo em vista que o âmbito de devolução está diretamente relacionado à matéria julgada e impugnada e que, no caso, a decisão monocrática agravada apenas examinou a admissibilidade da impugnação do Acórdão 1182/2020-TCU-Plenário, as questões relativas às medidas de arresto serão adequadamente examinadas no mérito dos recursos de reconsideração, e não no agravo interposto contra despacho de admissibilidade. 
Feitas essas considerações, entendo que os presentes agravos devem ser rejeitados, mantendo-se inalterada a deliberação ora impugnada.
	Ante o exposto, voto por que o Tribunal adote o Acórdão que ora submeto à deliberação deste Colegiado.
TCU, Sala das Sessões Ministro Luciano Brandão Alves de Souza, em 14 de julho de 2021.
Ministro BRUNO DANTAS 
Relator